臺灣高等法院花蓮分院刑事判決　　　　100年度選上訴字第8號
上　訴　人　臺灣臺東地方法院檢察署檢察官
被　　　告　姚瑞生
選任辯護人　邱聰安律師
上列上訴人因被告違反公職人員選舉罷免法案件，不服臺灣臺東
地方法院100年度選訴字第1號中華民國100年6月10日第一審判決
（起訴案號：臺灣臺東地方法院檢察署99年度選偵字第36號），
提起上訴，本院判決如下：
    主  文
上訴駁回。
    事  實
一、姚瑞生與王青松係朋友關係，姚瑞生為使不知情之臺東縣鹿
    野鄉瑞豐村第19屆村長候選人王青松順利當選，竟基於賄賂
    使有投票權之人為一定行使之犯意，於民國99年6月10日上
    午10時30分許，在臺東縣鹿野鄉○○村○○路205巷11號林
    阿枝住處，交付新臺幣（下同）4,000元賄款給林阿枝，要
    求有投票權之林阿枝與其配偶古胡螺於同年6月12日之投票
    日投票予王青松，林阿枝亦基於投票受賄之犯意，收受該賄
    款，並於翌（11）日上午某時告知古胡螺，均許以投票日投
    票予王青松（林阿枝、古胡螺涉犯投票受賄部分，均另經臺
    灣臺東地方法院檢察署為職權不起訴處分確定）；復於同年
    6月10日下午3時許，在臺東縣鹿野鄉○○村○○路28號余玉
    妹住處，交付2,000元賄款給余玉妹，要求有投票權之余玉
    妹於投票日投票予王青松，余玉妹亦基於投票受賄之犯意，
    收受該賄款並許以投票日投票予王青松（余玉妹涉犯投票受
    賄部分，業經原審法院判處罪刑確定）；嗣經警接獲線報循
    線查獲。
二、案經臺東縣警察局關山分局報請臺灣臺東地方法院檢察署檢
    察官偵查起訴。
    理  由
一、證據能力部分：按被告以外之人於審判外之陳述，雖不符刑
    事訴訟法第159條之1至之4之規定，而經當事人於審判程序
    同意作為證據，法院審酌該言詞陳述或書面陳述作成時之情
    況，認為適當者，亦得為證據；當事人、代理人或辯護人於
    法院調查證據時，知有第159條第1項不得為證據之情形，而
    未於言詞辯論終結前聲明異議者，視為有前項之同意，刑事
    訴訟法第159條之5定有明文。查本案以下所引用之傳聞證據
    ，被告姚瑞生及其辯護人於本院準備程序中均表示無意見，
    同意作為證據，且迄於言詞辯論終結前，亦未就本院所調查
    之證據資料主張有刑事訴訟法第159條第1項不得為證據之情
    形，本院審酌該證據作成之情況，認均無不適當情事，依刑
    事訴訟法第159條之5第2項之規定，均有證據能力，合先敘
    明。
二、上開犯罪事實，業據被告姚瑞生於警詢、偵查中、原審及本
    院準備程序及審理時坦承不諱，核與證人林阿枝、古胡螺於
    警詢及偵查中，以及證人即共同被告余玉妹於警詢、偵查及
    原審審理時證述之情節相符；此外，復有臺東縣警察局關山
    分局搜索、扣押筆錄、扣押物品目錄表、刑案現場測繪圖、
    電話聯絡單影本2紙、臺東縣第19屆鄉民代表暨村長選舉鹿
    野鄉瑞豐村選舉人名冊、臺東縣鹿野地區農會99年10月28日
    鹿區農信字第0991000627號函暨函附被告姚瑞生開戶資料、
    帳戶交易明細各1份、搜索情形照片12張、證物照片8張等附
    卷可查，另有扣案之賄款可資佐證，足認被告自白與事實相
    符。本案事證明確，被告犯行殊堪認定，應予依法論科。
三、按投票行賄罪之處罰，分別規定於刑法第144條及公職人員
    選舉罷免法第99條第1項，因公職人員選舉罷免法第99條第1
    項為刑法第144條之特別法，依特別法優於普通法之規定，
    應優先適用公職人員選舉罷免法。次按公職人員選舉罷免法
    第99條（96年11月7日修正前第90條之1）第1項之投票行賄
    罪，以對於有投票權之人，行求、期約或交付賄賂或其他不
    正利益，而約其不行使投票權或為一定之行使，為構成要件
    ；其行求、期約、交付行為，係屬階段行為，倘屬最後階段
    之交付賄賂行為，除須有交付之對象，即有投票權人收受賄
    賂者外，且必已完成交付之行為，始足當之，否則仍屬期約
    或行求之階段。此外，該罪亦屬刑法第143條「收受」賄賂
    行為之相對應行為，必該有投票權之人，有收賄之意思，並
    有收受之行為時，行賄者始成立交付賄賂罪。詳言之，因該
    罪為刑法第143條投票受賄罪之對向犯，則須以有投票權之
    相對人有明示或默示受賄之意思，始克相當。若賄選之意思
    表示，已到達有投票權之人，但被拒絕時，僅得就其行求階
    段之行為，論以行求賄賂罪；必待其賄選之意思表示到達有
    投票權之人，且該相對人已明示或默示，而「許以」不行使
    其投票權或為一定之行使，兩者之間有對價關係者，始得依
    其行為之階段，分別情形論以期約賄賂罪或交付賄賂罪（最
    高法院97年度臺上字第923號、96年度臺上字第5942號判決
    意旨足資參照）。查本件證人即有投票權人林阿枝、余玉妹
    在被告交付賄款並要求其等將選票投給候選人王青松之情形
    下，仍予收受賄款而未拒絕，顯見林阿枝、余玉妹已有明示
    或至少為默示受賄之意思，其間投票行為與收受賄款行為亦
    具有對價關係，足認被告所為合致於交付賄賂罪之構成要件
    ，殆屬無疑。是核被告所為，係犯公職人員選舉罷免法第99
    條第1項之對於有投票權之人，交付賄賂，而約其投票權為
    一定之行使罪。被告姚瑞生所為行求、期約之低度行為，為
    交付賄賂之高度行為所吸收，不另論罪。再按如數行為於同
    時同地或密切接近之時地實施，侵害同一之法益，各行為之
    獨立性極為薄弱，依一般社會健全觀念，在時間差距上，難
    以強行分開，在刑法評價上，以視為數個舉動之接續施行，
    合為包括之一行為予以評價，較為合理，故屬接續犯，而為
    包括之一罪（最高法院著有86年臺上字第3295號判例可資參
    照）。次按刑法於94年2月2日修正公布（95年7月1日施行）
    刪除連續犯規定之同時，對於合乎接續犯或包括的一罪之情
    形，為避免刑罰之過度評價，已於立法理由說明委由實務以
    補充解釋之方式，發展接續犯之概念，以限縮數罪併罰之範
    圍。而多次投票行賄行為，在刑法刪除連續犯規定之前，通
    說係論以連續犯。鑑於公職人員選舉，其前、後屆及不同公
    職之間，均相區隔，選舉區亦已特定，以候選人實行賄選為
    例，通常係以該次選舉當選為目的。是於刪除連續犯規定後
    ，苟行為人主觀上基於單一之犯意，以數個舉動接續進行，
    而侵害同一法益，在時間、空間上有密切關係，依一般社會
    健全觀念，難以強行分開，在刑法評價上，以視為數個舉動
    之接續實行，合為包括之一行為予以評價，較為合理，於此
    情形，即得依接續犯論以包括之一罪（最高法院99年度第5
    次刑事庭會議(一)決議意旨參照）。查被告於99年6月10日上
    午10時30分、下午3時許，先後在林阿枝、余玉妹之前開住
    處分別交付賄賂之行為，其時間點密接，目的相同，係出於
    為王青松相同選舉勝選之單一決意而交付賄賂，是被告於密
    接之時、地為上開行為，係侵害同一法益，各行為之獨立性
    依一般社會通念甚為薄弱，屬合為一行為之接續進行，為接
    續犯，應論以一罪。又按犯公職人員選舉罷免法第99條第1
    項之罪，在偵查中自白犯行者，減輕其刑，公職人員選舉罷
    免法同條第5項前段定有明文。查被告於偵查中自白本件行
    賄犯行，有其偵訊筆錄附卷可稽，應依上開規定減輕其刑。
    原審因依上開法律規定，並審酌近年來我國因大小選舉不斷
    ，政府一再宣導端正選風及查緝賄選之決心，被告竟不知警
    惕，仍為本件賄選犯行，敗壞選舉之公正性，並妨害民主政
    治之正常發展，殊屬不該；惟念及其於偵審中均能坦承犯行
    ，已有悔意，態度堪稱良好，暨被告為高職畢業，擔任鄉公
    所臨時工，其智識程度、經濟能力及生活狀況等一切情狀，
    量處被告1年8月有期徒刑，並以其未曾因故意犯罪受有期徒
    刑之宣告（被告曾於88年間因槍砲等案件，經臺灣臺東地方
    法院以88年度訴字第73號判決判處有期徒刑1年，併科罰金1
    0,000元，緩刑2年確定，緩刑期滿未經撤銷，依法刑之宣告
    失其效力），有臺灣高等法院被告前案紀錄表1份附卷可查
    ，其因一時失慮，致罹刑章，犯後已知悔悟，經此偵審程序
    及刑之宣告之教訓，當知所警惕，信無再犯之虞，因認對其
    所宣告之刑以暫不執行為適當，乃依刑法第74條第1項第1款
    之規定，宣告緩刑4年；復斟酌被告為本件賄選行為，民主
    、法治觀念顯有不足，為使其於緩刑期間內，仍深知戒惕，
    另依同法第74條第2項第4款之規定，併予諭知被告應自判決
    確定之日起2年內向臺東縣政府公庫（臺灣銀行臺東分行，
    戶名：臺東縣彩繪人生基金；帳號：000000000000號）支付
    10萬元（嗣於本院審理期間又自動捐助財團法人天主教私立
    聖十字架療養院5萬元，有收據1紙附於本院卷在卷可佐），
    並應於緩刑期間依執行檢察官之命令，向指定之公益團體、
    地方自治團體或社區，提供160小時之義務勞務，並依刑法
    第93條第1項第2款之規定，宣告被告應於緩刑期間付保護管
    束，以觀後效。另又敘明：按宣告1年以上有期徒刑，依犯
    罪之性質認為有褫奪公權之必要者，宣告褫奪公權1年以上
    10年以下，刑法第37條第2項定有明文。又犯公職人員選舉
    罷免法第五章之罪或刑法分則第六章之妨害投票罪，宣告有
    期徒刑以上之刑者，並宣告褫奪公權，公職人員選舉罷免法
    第113條第3項亦有明文。而此項褫奪公權之宣告，寓有強制
    性，為刑法第37條第2項之特別規定，不受宣告1年以上有期
    徒刑之限制，法院自應優先適用（惟宣告褫奪公權之期間仍
    為1年以上10年以下）。被告既因犯公職人員選舉罷免法第
    99條第1項之罪而被論罪科處有期徒刑，自應對其宣告褫奪
    公權，乃併宣告褫奪公權2年；及按公職人員選舉罷免法第9
    9條第3項規定：預備或用以行求期約或交付之賄賂，不問屬
    於犯人與否，沒收之。此項沒收為刑法第38條沒收之特別規
    定，採絕對義務沒收主義，祇要係預備或用以行求期約或交
    付之賄賂，不論是否屬於被告所有或已否扣案，法院均應宣
    告沒收，並無自由裁量之餘地。但如其賄賂已交付予有投票
    權之人收受，因收受者係犯刑法第143條第1項之投票受賄罪
    ，其所收受之賄賂應依同法條第2項規定沒收之，如全部或
    一部不能沒收時，追徵其價額。故犯投票行賄罪者，其已交
    付之賄賂固應依刑法第143條第2項之規定，於其對向共犯所
    犯投票受賄罪之從刑宣告沒收、追徵，毋庸再依上開規定重
    複宣告沒收。但若對向共犯（即收受賄賂者）所犯投票受賄
    罪嫌業經檢察官依刑事訴訟法第253條規定為不起訴處分，
    或依同法第253條之1為緩起訴處分確定者，則收受賄賂之對
    向共犯既毋庸經法院審判，其所收受之賄賂即無從由法院依
    刑法第143條第2項之規定宣告沒收、追徵。至刑事訴訟法第
    259條之1雖規定：檢察官依同法第253條或第253條之1為不
    起訴或緩起訴之處分者，對供犯罪所用、供犯罪預備或因犯
    罪所得之物，以屬於被告者為限，「得」單獨聲請法院宣告
    沒收。因其特別限制供犯罪所用、供犯罪預備或因犯罪所得
    之物，且必須「屬於被告者」，始「得」由檢察官聲請法院
    宣告沒收，係採相對義務沒收主義，與前揭公職人員選舉罷
    免法第99條第3項規定「不問屬於犯人與否」均沒收之，其
    範圍並不相同。而該法條用語既曰「得」，而非曰「應」，
    則檢察官是否依該條規定單獨聲請法院宣告沒收，仍有裁量
    權，若檢察官未依上述規定單獨聲請法院宣告沒收，則法院
    自仍應依公職人員選舉罷免法第99條第3項之規定，將犯投
    票行賄罪者所交付之賄賂，於投票行賄罪之本案予以宣告沒
    收，始符立法本旨（最高法院100年度臺上字第982號、第21
    4號、99年度臺上字第8236號、第6957號、第5835號判決意
    旨參照）。查被告交予證人林阿枝之賄款4,000元（即林阿
    枝、古胡螺各2,000元），係屬已交付之賄賂，且證人林阿
    枝、古胡螺所涉投票受賄罪嫌，均經檢察官依刑事訴訟法第
    253條規定為不起訴處分，有臺灣臺東地方法院檢察署檢察
    官99年度選偵字第36號不起訴處分書1份附卷可稽，且檢察
    官迄未依刑事訴訟法第259條之1規定，單獨聲請法院將上開
    扣案之已交付賄款宣告沒收乙節，亦有林阿枝、古胡螺之臺
    灣高等法院被告前案紀錄表各1份在卷足憑，揆諸前開判決
    意旨，自仍應依公職人員選舉罷免法第99條第3項之規定，
    併將被告所交付予證人林阿枝之扣案賄賂4,000元宣告沒收
    等語詳盡。認事用法，尚無違誤，量刑亦稱妥適，再查本件
    犯罪情節尚屬單純，被告行賄對象僅區區數人，迄無證據證
    明另有提供資金來源之共犯，而被告為表明其犯後之具體悔
    意，猶於本院審理期間自動捐款予財團法人天主教私立聖十
    字架療養院5萬元，此有收據1紙在卷可佐，犯後態度亦佳，
    因認原審於審理後斟酌給予被告附如上條件之緩刑，並無不
    妥，檢察官以原審予被告緩刑之諭知及命被告支付公庫之金
    額不當而提起上訴，請求撤銷改判，並無理由，應予駁回。
據上論斷，應依刑事訴訟法第368條，判決如主文。
本案經檢察官崔紀鎮到庭執行職務。
中    華    民    國   100    年    9     月    28    日
                  刑事庭審判長法  官 謝志揚
                              法  官 林慶煙
                              法  官 張健河
以上正本證明與原本無異。
如不服本判決，應於收受送達後10日內向本院提出上訴書狀，其
未敘述理由者，並得於提起上訴狀後10日內向本院補提理由書（
均須按他造當事人之人數附繕本）「切勿逕送上級法院」。
告訴人或被害人如對於本判決不服者，應具備理由請求檢察官上
訴，其上訴期間之計算係以檢察官收受判決正本之日期為準。
中    華    民    國   100    年    9     月    28    日
                              書記官 徐文彬